【裁判字號】    98,消債更,713
【裁判日期】    990531
【裁判案由】    更生事件
【裁判全文】
臺灣板橋地方法院民事裁定           98年度消債更字第713號
聲  請  人  甲○○
上列當事人因消費者債務清理事件聲請更生，本院裁定如下：
    主  文
聲請駁回。
聲請費用由聲請人負擔。
    理  由
一、本件聲請意旨略以：聲請人前於民國93年間，因受姑姑廖慧
    亞所託，以聲請人名義向華南商業銀行股份有限公司（下稱
    華南銀行）申辦房屋貸款而負有債務，嗣貸款房屋遭強制拍
    賣後，尚積欠華南銀行債務約計新臺幣（下同）1,119,000
    元，於消費者債務清理條例（下稱消債條例）施行後，前已
    提出債權人清冊，以書面向最大債權金融機構即華南銀行請
    求共同協商債務清償方案。惟聲請人每月薪資僅25,000元，
    扣除家庭必要支出20,501元後，每月僅能清償約4,500 元，
    實無力負擔華南銀行所提出之每月償還13,500元之清償方案
    ，致前置協商不成立，且其無擔保或無優先權之債務總額未
    逾1,200 萬元，復未經法院裁定開始清算程序或宣告破產，
    爰向本院聲請更生等語。
二、按債務人對於金融機構因消費借貸、自用住宅借款、信用卡
    或現金卡契約而負債務，在聲請更生或清算前，應提出債權
    人清冊，以書面向最大債權金融機構請求協商債務清償方案
    並表明共同協商之意旨，消債條例第151 條第1 項定有明文
    。而消債條例所定之前置協商程序，其立法目的係因債務人
    對於金融機構因消費借貸、自用住宅借款、信用卡或現金卡
    契約而負債務，其法律關係較單純明確，金融機構並已訂有
    債務協商機制，使債務人與多數債權人間能利用法院程序外
    解決之協商機制而自主解決其債務，如能協商成立，債務人
    或不須依本條例聲請更生或清算，可疏減法院負擔，有效分
    配司法資源，遂採行協商前置主義。申言之，債務人須盡己
    之力與最大債權金融機構謀求自主性的協議清償債務方案，
    若債務人於衡酌己身清償資力，提出符合正當性及合理性之
    清償計畫，卻不被最大債權金融機構所接受時，債務人自得
    求助於法院，選擇向法院聲請更生或清算。反之，若債務人
    僅徒具形式提出協商聲請，而不以積極態度謀求解決清償債
    務方案；或事後又撤回協商之聲請；或債務人所提出之債務
    清償方案與其清償資力不具相當性與合理性時，亦即在衡量
    債務人之負債原因、經濟收入情況、通常生活必要性之支出
    等客觀情狀後，債務人提出之清償計畫，並不符合比例原則
    之要求時，自不能認債務人已充分踐行法律所要求之協商程
    序；否則，若不問債務人之清償資力如何，概命最大債權金
    融機構必須接受清償條件，即難謂否符合法律所定前置協商
    之精神。次按，債務人不能清償債務或有不能清償之虞者，
    得依本條例所定更生或清算程序，清理其債務，消債條例第
    3 條定有明文。所謂「不能清償債務或有不能清償之虞者」
    ，係指債務人欠缺清償能力，對於已屆清償期，且已受請求
    之債務之全部或主要部分，客觀上可預見其為一般且繼續的
    不能清償之財產狀態之謂。而清償能力係由財產、信用、勞
    力三者構成，雖無足夠財產，如有良好之信用、優良之技術
    或持續不斷之勞力，即屬有清償債務之可能。又聲請更生或
    清算不合程式或不備其他要件者，法院應以裁定駁回之，但
    其情形可以補正者，法院應定期間先命補正，復為同條例第
    8 條所明定。
三、查本件聲請人主張其於消債條例施行後，前已提出債權人清
    冊，依消債條例第151 條第1 項規定，以書面向最大債權金
    融機構華南銀行申請共同協商債務清償方案，惟協商不成立
    一節，業據其提出財團法人金融聯合徵信中心債權人清冊、
    華南銀行97年9 月11日前置協商不成立通知書影本為證，並
    有華南銀行98年12月10日民事陳報狀在卷可稽，是聲請人經
    前置協商不成立而向本院聲請更生，尚須審究其是否符合「
    不能清償或有不能清償之虞」之要件，方為適法。經查：
(一)、聲請人前於97年10月16日向本院聲請更生，經本院於98年6
    月4 日以97年度消債更字第1745號裁定駁回其聲請，此有前
    揭案號民事裁定1 份在卷足憑，該裁定駁回聲請人之理由略
    以：「查聲請人固主張每月收入扣除每月必要支出、扶養費
    用後，已無法履行協商條件等語，惟如依最大債權銀行華南
    商業銀行同意每期還款13,500元計算，有聲請人聲請狀可按
    ，以其每月薪資為25,000元計算，扣除必要生活費用及扶養
    費用負擔後，仍有剩餘16,734元 (計算式:25,000-6,662-1,
    604 ＝16,734) ，償還上開協商數額，仍然游刃有餘，可見
    前述債權人所提議之協商條件當在聲請人清償能力範圍之內
    。」，亦即，聲請人顯能負擔最大債權銀行所提議之每月還
    款金額13,500元，並無不能清償債務之情事。
(二)、聲請人復於98年11月23日向本院再行聲請本件更生，並提出
    戶籍謄本、財產歸屬資料清單、前置協商申請書暨不成立通
    知書、本院97年3 月4 日板院輔97執宿字第16008 號執行命
    令、在職服務證明書、財團法人金融聯合徵信中心當事人綜
    合信用報告、95及96年度綜合所得稅各類所得資料清單、房
    屋租賃契約書等件為證，然觀諸聲請人之聲請狀記載，其任
    職於深坑石媽祖食品行擔任送貨員，每月薪資為25,000元，
    每月支出費用則為20,501元，包括房屋租金12,000元、水電
    費501 元及生活費8,000 元。由上可見，聲請人自97年10月
    16日起至聲請本件更生時，其財產狀況及支出情形在客觀上
    均無任何變動，顯見聲請人未積極努力工作以增加收入，且
    猶維持過去慣常之生活方式，而與債務人應較一般人更節約
    支出以還債為先之原則有所不符，自難認其有債務清理之誠
    意。又查，聲請人現年為34歲，正值年輕力富，其屆法定退
    休年齡尚得工作31年，參酌其自93年6 月11日起至97年4 月
    1 日止，原任職於德富製針工業股份有限公司，其於95年之
    薪資所得為406,931 元，平均月薪資為33,911元；於96年之
    薪資所得為449,044 元，平均月薪資為37,420元，此有員工
    離職申請書、上開2 年度各類所得資料清單附卷可稽，則聲
    請人於其能力範圍內，倘願意勤勉工作，並重新檢視消費行
    為，撙節開銷，當可逐月清償其所積欠之債務，亦難認其有
    何不能清償之情事。
(三)、另聲請人主張其係受姑姑廖慧亞所託，以聲請人名義向華南
    銀行申辦房屋貸款而負有債務等語，並將廖慧亞列入聲請人
    之債務人清冊中。倘聲請人之上開主張為真實，則查，聲請
    人任職所在之深坑石媽祖食品行，該商號即是由其姑姑廖慧
    亞獨資經營，此觀聲請人提出之在職服務證明書上蓋有「深
    坑石媽祖食品行負責人廖慧亞」之免用發票專用章自明，以
    及該印文上所載地點「臺北縣深坑鄉王軍寮1-2 號」，核與
    聲請人於債務人清冊上記載其姑姑廖慧亞之地址相同亦可明
    瞭。而廖慧亞既然有工作收入，聲請人應當對之行使權利，
    請求清償債務，而非將其自身財務風險轉嫁至一般債權人，
    ，益徵聲請人尚未盡己之力以清償債務，而僅願意以每月還
    款4,500 元之條件與華南銀行進行協商，實難遽以認為其有
    不能清償債務之情事，亦有違消債條例乃在兼顧保障債權人
    公平受償及重建復甦債務人經濟生活，並防範道德風險之基
    本精神。
四、綜上所述，本院審酌聲請人之收入狀況、勞動能力，與其所
    負債務金額狀況，認無「不能清償債務或有不能清償之虞」
    情事存在，則本件更生之聲請，依前揭說明，於法尚有未合
    ，且該欠缺又無從補正，自不應准許，爰裁定如主文。
五、至於所繳納郵務送達費1,020 元，則待本件更生聲請事件確
    定後，如尚有剩餘郵資餘額，再予檢還聲請人，附此敘明。
中    華    民    國    99    年    5     月    31    日
                  民事第三庭    法  官  邱育佩
以上正本係照原本作成。
如不服本裁定應於送達後10日內向本院提出抗告狀，並繳納抗告
費新臺幣1,000 元。
中    華    民    國    99    年    5     月    31    日
                                書記官  彭麗紅

司法院資訊處製作；財團法人民間司法改革基金會備份。
